【裁判字號】    98,桃勞安簡,3
【裁判日期】    990531
【裁判案由】    業務過失致死等
【裁判全文】
臺灣桃園地方法院刑事判決           98年度桃勞安簡字第3號
聲  請  人  臺灣桃園地方法院檢察署檢察官
被      告  誠鎔實業有限公司
兼  代表人  丙○○
上列被告因業務過失致死等案件，經檢察官聲請簡易判決處刑（
98年度偵字第6215號），本院判決如下：
    主  文
誠鎔實業有限公司違反雇主對防止有墜落之虞之作業場所引起之
危害應有符合標準之必要安全衛生設備之規定，致發生死亡之職
業災害，科罰金新臺幣陸萬元。
丙○○從事業務之人，因業務上之過失致人於死，處有期徒刑參
月，如易科罰金，以新臺幣壹仟元折算壹日，緩刑貳年。
    事實及理由
一、丙○○係址設桃園縣龜山鄉大同村481 號「誠鎔實業有限公
    司」（下稱誠鎔公司）之實際經營負責人，綜理誠鎔公司業
    務及工作指揮、監督等事務，是丙○○為工作場所之負責人
    ，為從事業務之人。誠鎔公司承攬址設桃園縣中壢市○○路
    65號「儷宴美食館」之修改補強工程（不含消防、空調、水
    電及拆除部分），誠鎔公司復將斜屋頂整修工程（即拆除木
    板、H 型鋼板補強工程）部分，以代工不帶料之方式委由乙○○施作（另已審結），則丙○○屬勞工安全衛生法所稱之
    雇主。因該委由乙○○施作之斜屋頂整修工程須在2 公尺以
    上之屋頂高處移動作業，丙○○即應注意雇主對於有墜落之
    虞之作業場所可能引起之危害，應有符合標準之安全衛生設
    備，即為防止勞工踏穿墜落，應設置護欄、護蓋或安全網等
    防護設備，且應依勞工安全衛生設施規則，使勞工確實使用
    符合國家安全標準之背負式安全帶、安全帽及其他必要之防
    護設備，而依當時情形，並無使之不能注意之情事，竟疏於
    注意及此，使乙○○於民國97 年8月16日某時許，偕同其所
    招募之臨時工甲○○、黃銘德、張世兒前往上揭「儷宴美食
    館」工地屋頂從事切割鋼板作業時，因未依規定於屋頂開口
    處設置護欄、護蓋或安全網等防護設備，亦未使勞工確實使
    用上述必要之防護具，致勞工甲○○、黃銘德於同日下午3
    時許，在上址距離地面3 、4 公尺之屋頂從事切割鋼板作業
    時，甲○○因未注意黃銘德已切割過鋼板之範圍，又未確實
    繫安全帶及安全帽，致甲○○不慎腳踩黃銘德已切割好之彩
    色鋼板，因身體失去平衡，由該屋頂高處墜落地面，而受有
    頭部外傷顱內出血併右側血氣胸與多處挫擦傷，經送醫急救
    於97年08月16日晚間8 時10分許，仍因中樞性神經休克、心
    肺衰竭不治死亡，而發生死亡之職業災害。案經桃園縣政府
    警察局中壢分局興國派出所報請臺灣桃園地方法院檢察署檢
    察官相驗屍體後分案偵查，並經行政院勞工委員會北區勞動
    檢查所到該場所為職業災害檢查後函送臺灣桃園地方法院檢
    察署檢察官偵辦後聲請以簡易判決處刑。
二、訊據被告丙○○對於上開斜屋頂整修工程（即拆除木板、H
    型鋼板補強工程）為其以代工不帶料之方式委由乙○○施作
    ，而被害人甲○○為乙○○雇用之臨時工，其在高度3 、4
    公尺之屋頂從事切割鋼板之作業，因沒有戴安全帽、未繫安
    全帶，於走動時未注意而腳踩已切割好之彩色鋼板，致身體
    失去平衡，由該屋頂高處墜落地面等情坦承不諱，惟仍辯稱
    ：有提供工地安全帽及工作安全帶，且地面有舖塑膠軟片，
    軟片上有舖薄木板云云。經查：
  (一)本件被害人甲○○為乙○○所雇用之臨時工，而甲○○於
    97年8 月16日晚間8 時10時許，因從事切割鋼板作業，疏未
    注意發生意外而自高處墬落等情，業據證人黃銘德、江勝原
    於警詢、檢察官偵查中證述明確，並有現場採證照片11幀、
    相驗筆錄、臺灣桃園地方法院檢察署相驗屍體證明書、檢驗
    報告書、長庚紀念醫院診斷證明書、行政院勞工委員會北區
    勞動檢查所97年12月1 日勞北檢綜字第0971020607號函暨檢
    送之職業災害檢驗報告書等資料在卷可稽，是勞工甲○○於
    高度在2 公尺以上之屋頂工作時，因不慎腳踩已切割過之彩
    色鋼板而自屋頂墜落地面死亡乙節，堪可認定。
  (二)被告丙○○於檢察官偵訊時坦承其為誠鎔公司實際負責人
    ，而誠鎔公司將其向儷宴美食館承攬之修改補強工程中之斜
    屋頂整修工程，以代工不帶料之方式，口頭約定交由乙○○
    施作，乙○○再另行招募臨時工甲○○、張世兒、黃銘德等
    人施作斜屋頂整修工程，是茲應審究者即為被害人甲○○是
    否屬被告丙○○所聘用之勞工，意即丙○○是否為被害人甲○○之雇主？經查：
    1.按勞工安全衛生法第2 條第1 項規定：「本法所稱勞工，
      謂受僱從事工作獲致工資者」；同條第2 項規定：「本法
      所稱雇主，謂事業主或事業之經營負責人」，行為人是否
      應負該法所定之雇主義務，應視雙方是否成立「勞動契約
      」為斷。而勞工安全衛生法中關於確認雙方是否存在「勞
      動契約」，應參酌勞動基準法之規定而為同一解釋。依勞
      動基準法第2 條第6 款規定「勞動契約，謂約定勞雇關係
      之契約」，在雇主與勞工間通常具有繼續性之權利義務關
      係及強烈之人格從屬性與依賴性，其所強調者為指揮監督
      及從屬關係，是應以此角度判斷雙方間是否成立勞動契約
      ，及雇主是否應受勞動基準法及勞工安全衛生法之規範。
      另實務上，營造工程常有以「代工不帶料」之方式承攬合
      約，其雖名為「承攬」，然發包單位對工作現場及承攬人
      勞工仍有管理權，其性質係以勞務給付為目的者，是於事
      業單位僅將部分工作交由他人施工者，事業主本身仍具指
      揮監督、統籌規劃之權限，應不認屬具勞工安全衛生法之
      承攬關係。因此，雖以「承攬」之名約定之，實際上確係
      代工不帶料，然定作人若仍保有指揮監督之權限，依其性
      質仍屬僱傭，而非承攬，此時業主仍應負勞工安全衛生法
      之雇主責任，核先敘明。
    2.本件被告丙○○以代工不帶料之方式，將其承攬「儷宴美
      食館」之修改補強工程中之斜屋頂整修工程部分，以新臺
      幣5 萬4000元之代價，委交乙○○施作，於事故發生當日
      ，由乙○○招募並指派被害人甲○○至事故工地之屋頂現
      場施作，是依前述說明，被告丙○○對於工作現場及承攬
      人勞工應有管理權，且被告於行政院勞工委員會調查時，
      亦自承：「誠鎔公司將部分拆除木板、H 型鋼板補強，以
      代工不帶料之方式，交給乙○○施作（斜屋頂整修工程）
      ，我們只有口頭約定，金額為5 萬4000元整，甲○○是乙○○叫來的，我的工程我有指揮監督管理權」等語明確。
      則被害人甲○○既是以提供勞務之給付為目的，又受被告
      指揮、監督，依上開勞工安全衛生法第2 條第1 項、第2
      項規定，被告丙○○確為被害人甲○○之雇主無訛。從而
      ，被告為從事業務之人，亦為勞工安全衛生法所稱之僱主
      ，於所僱勞工在上開高度2 公尺以上高處之屋頂從事切割
      鋼板作業時，未設置符合規定之護欄、護蓋或安全網等防
      護措施，亦未使勞工甲○○確實使用安全帽、安全帶及其
      他必要之防護具，使勞工甲○○於高度在2 公尺以上之屋
      頂工作時，因不慎腳踩已切割過之彩色鋼板而自屋頂墜落
      地面死亡等情，堪可認定。
  (三)按「本法所稱雇主，謂事業主或事業之經營負責人」、「
    事業單位以其事業招人承攬時，其承攬人就承攬部分負本法
    所定雇主之責任；（下略）」，勞工安全衛生法第2 條第2
    項、第16條前段分別定有明文。查被告誠鎔公司向「儷宴美
    食館」承攬修改補強工程，已如前述，依勞工安全衛生法第
    16條前段規定，被告誠鎔公司就其承攬之修改補強工程而言
    ，即為雇主，而被告丙○○既係被告誠鎔公司之實際經營負
    責人，依上開勞工安全衛生法第2 條第2 項規定，亦同為雇
    主，應依勞工安全衛生法相關規定，對現場之施工安全負責
    。又按僱主對於防止有墜落之虞之作業場所所引起之為害，
    應有符合標準之必要安全衛生設備，僱主對於勞工於高度3
    、4 公尺之屋頂從事作業時，為防止勞工踏穿墬落，應於開
    口處設置護欄、護蓋或安全網等防護設備，於高度在2 公尺
    以上高處之屋頂作業，勞工有墜落之虞者，應使勞工確實使
    用符合國家標準之安全帽、安全帶及其他必要之防護具，以
    防止勞工墜落之危害，勞工安全衛生法第5 條第1 項第5 款
    、營造安全衛生設施標準第19條、勞工安全衛生設規則第28
    1 條分別定有明文。查被告丙○○自「儷宴美食館」承攬修
    改補強工程，係從事工程業務之人，為勞工安全衛生法第2
    條第2 項所規定之事業之經營負責人，屬該法所定之雇主，
    其指派勞工於上開高2 公尺以上之屋頂從事切割鋼板作業時
    ，為防止勞工踏穿墬落，即注意應設置護欄、護蓋或安全網
    等防護措施，並應注意使勞工確實使用符合國家標準之安全
    帽、安全帶及其他必要之防護具，以防止勞工墜落之危害。
    且依當時情形，應無不能注意設置符合標準之防護措施及使
    勞工確實使用符合國家標準之安全帽、安全帶及其他必要之
    防護具等必要安全衛生設備之情事，竟疏於注意及此，未設
    置符合標準之安全網，亦未使勞工確實使用符合國家標準之
    安全帽、安全帶及其他必要之防護具，致使勞工甲○○於上
    開2 公尺以上之屋頂高處作業時，踏穿已切割過之彩色鋼板
    墜落肇事，自有過失。被害人即勞工甲○○為上開作業時，
    應注意確實使用符合國家標準之安全帶、安全帽及其他必要
    之防護具，以防止勞工墜落之危害，且依當時情形，該工地
    既有提供安全帽、安全帶等必要安全護具，其本可攜往，並
    確實使用，尚無使之不能注意，其竟疏未注意及此，未攜帶
    、使用安全帽、安全帶及其他必要之防護具，因而肇事，自
    屬與有過失。行政院勞工委員會北區勞動檢查所為檢查，亦
    認被告有上開違反規定情事，致被害人死亡，有前開該所函
    及所附職業災害檢查報告書1 份可按，與本院所認相符。被
    告既有過失，雖被害人與有過失，仍無解於被告之罪責。被
    害人係因本件事故而傷重不治死亡，被告之過失行為，與被
    害人死亡之結果，有相當之因果關係。本件事證已經明確，
    被告犯行堪予認定。
三、本件被告誠鎔公司向「儷宴美食館」承攬修改補強工程，該
    公司與其負責人即被告丙○○就上開承攬範圍內，對被害人
    甲○○而言，均係勞工安全衛生法第2 條第2 項規定所稱之
    雇主。則被告誠鎔公司係違反勞工安全衛生法第5 條第1 項
    第5 款規定，致發生同法第28條第2 項第1 款勞工死亡之職
    業災害之行為，係犯勞工安全衛生法第31條第1 項之罪，應
    科處罰金。被告丙○○係從事業務之人，亦為勞工安全衛生
    法所稱之僱主，核其從事業務之人，因業務上之過失致人於
    死之行為，係犯刑法第276 條第2 項之業務過失致死罪；又
    其為僱主，違反勞工安全衛生法第5 條第1 項第5 款之規定
    ，致發生同法第28條第2 項第1 款勞工死亡之職業災害之行
    為，係犯勞工安全衛生法第31條第1 項之罪。被告丙○○以
    一行為而犯上開二罪名，應依刑法第55條想像競合犯之規定
    ，從一重依業務過失致死罪處斷。爰審酌被告丙○○及誠鎔
    公司身為雇主，理應妥善注意工作場所之安全，避免職業災
    害發生，卻均未能注意，以致釀成意外，致甲○○因而死亡
    ，所造成之人命損害，永難彌補，惟念被告誠鎔公司已經與
    被害人家屬達成和解，並賠償被害人家屬，分別有和解書影
    本1 份、本票影本數張及上開職業災害檢查報告書所載在卷
    可佐，且檢察官對被告丙○○並請求從輕量刑，被害人家屬
    亦表示不願追究等一切情狀，分別量處如主文所示之刑，並
    被告丙○○部分諭知易科罰金之折算標準，以示懲儆。末查
    被告丙○○在此之前均無前科，此有臺灣高等法院被告前案
    紀錄表1 份附卷可稽，此次因一時失慮，致罹刑典，經此偵
    審教訓，當知警惕而無再犯之虞，本院認上開對被告丙○○
    所宣告之刑，以暫不執行為當，爰併宣告被告丙○○緩刑2
    年，以勵自新。
四、據上論斷，應依刑事訴訟法第499 條第1 項、第3 項、第45
    4 條，勞工安全衛生法第31條第1 項、第2 項，刑法第11條
    、第276 條第2 項、第41條第1 項前段、第55條、第74條第
    1 項第1 款，刑法施行法第1 條之1 第1 項、第2 項前段，
    逕以簡易判決處刑如主文所示。
中    華    民    國    99    年    5    月    31     日
                  刑事第五庭    法  官  潘政宏
以上正本證明與原本無異。
如不服本判決，應於判決送達後10日內向本院提出上訴狀（應附
繕本）。
                                書記官  劉乙錡
中    華    民    國    99    年    6     月    2     日
附錄論罪科刑法條：
中華民國刑法第276條第2項
從事業務之人，因業務上之過失犯前項之罪者，處5 年以下有期
徒刑或拘役，得併科3 千元以下罰金。
勞工安全衛生法第31條
違反第五條第一項或第八條第一項之規定，致發生第二十八條第
二項第一款之職業災害者，處三年以下有期徒刑﹑拘役或科或併
科新台幣十五萬元以下罰金。
法人犯前項之罪者，除處罰其負責人外，對該法人亦科以前項之
罰金。
勞工安全衛生法5 條
雇主對左列事項應有有符合標準之必要安全衛生設備：
一  防止機械﹑器具﹑設備等引起之危害。
二  防止爆炸性﹑發火性等物質引起之危害。
三  防止電﹑熱及其他之能引起之危害。
四  防止採石﹑採掘﹑裝卸﹑搬運﹑堆積及採伐等作業中引起之
    危害。
五  防止有墜落﹑崩塌等之虞之作業場所引起之危害。
六  防止高壓氣體引起之危害。
七  防止原料﹑材料﹑氣體﹑蒸氣﹑粉塵﹑溶劑﹑化學物品﹑含
    毒性物質﹑缺氧空氣﹑生物病原體等引起之危害。
八  防止輻射線﹑高溫﹑低溫﹑超音波﹑噪音﹑振動﹑異常氣壓
    等引起之危害。
九  防止監視儀表﹑精密作業等引起之危害。
一○  防止廢氣﹑廢液﹑殘渣等廢棄物引起之危害。
一一  防止水患﹑火災等引起之危害。
雇主對於勞工就業場所之通道﹑地板﹑階梯或通風﹑採光﹑照明
﹑保溫﹑防濕﹑休息﹑避難﹑急救﹑醫療及其他為保護勞工健康
及安全設備應妥為規劃，並採取必要之措施。
前二項必要之設備及措施等標準，由中央主管機關定之。

司法院資訊處製作；財團法人民間司法改革基金會備份。
